ACORDAO-COMPLETO-2345449

ACÓRDÃO 1315/2019 ATA 5/2019 - SEGUNDA CÂMARA

VISTOS, relatados e discutidos estes autos de atos de admissão expedidos pelo Instituto Nacional de Seguridade Social – INSS em favor de Martinha Silva Carneiro de Albuquerque, Paulínea Alexandre Tenório de Vasconcelos e Paulo Roberto Bezerra de Sousa;
ACORDAM os Ministros do Tribunal de Contas da União, reunidos em Sessão da 2ª Câmara, com fundamento no art. 71, III e IX, da Constituição de 1988 e nos arts. 1º, V, e 39, I, da Lei nº 8.443, de 1992, diante das razões expostas pelo Relator, em:
9.1. considerar legais os atos de admissão em favor de Martinha Silva Carneiro de Albuquerque (à Peça 22 sob o nº de controle 10607200-01-2013-013154-6) , Paulínea Alexandre Tenório de Vasconcelos (à Peça 23 sob o nº de controle 10607200-01-2014-004111-6) e Paulo Roberto Bezerra de Sousa (à Peça 23 sob o nº de controle 10607200-01-2013-006225-0) , determinando-lhes os respectivos registros;
9.2. determinar que, no prazo de 60 (sessenta) dias contados da correspondente notificação, o Instituto Nacional do Seguro Social se manifeste conclusivamente sobre a regularidade, ou não, do cumprimento dos horários laborais pelo Sr. Paulo Roberto Bezerra de Sousa, em face da considerável quantidade de abonos registrados pela respectiva chefia nas escalas de horários desse servidor em diversos meses, devendo o INSS apresentar toda a documentação comprobatória sobre a eventual regularidade da situação, sem prejuízo de, desde já, ressaltar que a apresentação de informações inverídicas pode resultar na aplicação das diversas sanções legais cabíveis; e
9.3. determinar que a Sefip promova o arquivamento do presente processo, sem prejuízo de promover o monitoramento da determinação prolatada pelo item 9.2 deste Acórdão.

Atos de admissão em favor de Martinha Silva Carneiro de Albuquerque, Paulinea Alexandre Tenório de Vasconcelos e Paulo Roberto Bezerra de Sousa no Instituto Nacional de Seguridade Social  INSS.

Segunda Câmara

Instituto Nacional do Seguro Social - INSS.

3. Interessados: Martinha Silva Carneiro de Albuquerque (CPF XXX.080.894-XX); Paulínea Alexandre Tenório de Vasconcelos (CPF XXX.185.304-XX); Paulo Roberto Bezerra de Sousa (CPF XXX.537.254-XX).

13.1. Ministros presentes: Ana Arraes (Presidente), Augusto Nardes e Raimundo Carreiro.
13.2. Ministro-Substituto convocado: Marcos Bemquerer Costa.
13.3. Ministro-Substituto presente: André Luís de Carvalho (Relator).

ANDRÉ DE CARVALHO

Trata-se de atos de admissão expedidos pelo Instituto Nacional de Seguridade Social – INSS em favor de Martinha Silva Carneiro de Albuquerque, Paulínea Alexandre Tenório de Vasconcelos e Paulo Roberto Bezerra de Sousa.
Após a análise final do feito, o auditor federal lançou o seu parecer conclusivo à Peça 26, com a anuência do diretor da unidade técnica (Peça 27) , nos seguintes termos:
“ (...) 2. Os atos foram submetidos à apreciação do Tribunal de Contas da União (TCU) para fim de registro, nos termos do art. 71, inciso III, da Constituição Federal. O cadastramento e a disponibilização ao TCU ocorreram por intermédio do Sistema de Apreciação e Registro de Atos de Admissão e Concessões (Sisac) , na forma dos arts. 2o, caput e inciso V, e 4o, caput, da Instrução Normativa - TCU 55/2007.
EXAME TÉCNICO
3.	Os procedimentos para exame, apreciação e registro de atos de pessoal encontram-se estabelecidos na Instrução Normativa - TCU 55/2007 e na Resolução - TCU 206/2007. Em seus arts. 4o, § 2o, e 3o, § 3o, respectivamente, essas normas dispõem que os atos de pessoal disponibilizados por meio do Sisac devem ser submetidos a crítica automatizada do próprio sistema, com base em parâmetros predefinidos.
4.	Relativamente aos atos de admissão de pessoal, as rotinas de crítica das informações cadastradas no Sisac foram elaboradas e validadas levando-se em conta as peculiaridades desses atos. Os itens de verificação do sistema compreendem prazos e fundamentos legais, assim como eventuais ocorrências de acumulação. Trata-se de verificações mais abrangentes, minuciosas e precisas do que aquelas que podem ser realizadas por mãos humanas, proporcionando um nível de segurança ainda maior.
5.	Além da crítica automatizada, há verificação humana adicional no caso de haver alertas do sistema ou informações não formatadas, como esclarecimentos do gestor ou do controle interno. 
CONSTATAÇÃO
6.	Conforme se observa na peça 1, foi constatado pelo Ministério Público junto ao TCU, no âmbito do TC Processo 024.605/2017-4, que os interessados acumulam cargos públicos da área de saúde com carga horária semanal superior a 60 horas. 
7.	Assim, mediante o Acórdão 9537/2017-TCU-Segunda Câmara, de relatoria do Ministro-Substituto André Luís de Carvalho, foi determinado o destaque dos atos de admissão dos interessados para processo apartado, a fim de esclarecer se há compatibilidade de horários entre as atividades desempenhadas no serviço público. Além disso, a unidade jurisdicionada deveria apresentar cópias das declarações de acumulação de cargos.
8.	Por conseguinte, esta Unidade Técnica autuou o presente processo e realizou diligência ao órgão de origem por meio do Ofício 6985/2017-TCU-SEFIP (peça 5) , o qual foi atendido (peças 9 e 11-20) .
ANÁLISE
9.	De início, insta destacar que, com base na denominação dos cargos exercidos pelos interessados, a acumulação dessas ocupações é permitida. Tal situação encontra amparo na redação atual da alínea ‘c’, inciso XVI, do art. 37 da Constituição Federal de 1988, resguardada no período anterior à EC 19/98 pelo Art. 17, § 2º, do ADCT, uma vez que, tanto os cargos que os interessados exercem na União, quanto nas outras esferas, são privativos de profissionais de saúde, com profissões regulamentadas.
10.	No que concerne às respostas encaminhadas pela Unidade Jurisdicionada, verificou-se que as escalas de horários dos vínculos são compatíveis.
MARTINHA SILVA CARNEIRO DE ALBUQUERQUE LAVAREDA
11.	A interessada, lotada no INSS, em Recife-PE, exerce o cargo de Perito Médico Previdenciário, com carga horária semanal de 40 horas, de segunda a sexta-feira das 6h30h às 11h e das 12h às 15h30 (peça 12, p. 1) .
12.	Declaração emitida em 20/11/2017 pela Secretaria de Saúde do Estado de Pernambuco atesta que a interessada exerce o cargo de Médico Patologista em regime de plantão fixo, de 12 horas aos sábado e uma complementar de 12 horas em um domingo por mês (peça 12, p. 3) . As informações constantes na cópia da declaração de acumulação preenchida pelo interessado condizem com a referida declaração (peça 12, p. 2) .
13.	Desse modo, verifica-se a compatibilidade de horários entre as jornadas dos dois cargos públicos ocupados pela interessada.
PAULÍNEA ALEXANDRE TENÓRIO DE VASCONCELOS
14.	A servidora, lotada na Agência da Previdência Social Garanhuns, exerce o cargo de Perito Médico Previdenciário, com carga horária semanal de 30 horas, de segunda a sexta-feira em horário variado durante os turnos da manhã e da tarde, conforme é possível aferir na escala de fevereiro de 2018 (peça 13) .
15.	Declaração do Hospital Regional Dom Moura, localizado em Garanhuns-PE, atesta que a interessada exerce o cargo de médica, com jornada semanal de 12 horas, das 19h de terça às 7h de quarta-feira (peça 15) . Declaração emitida recentemente pela aludida entidade pública (peça 16) registra que a carga horária da servidora é das 7 às 11h de segunda e das 15 às 19h de quarta.
16.	Assim, também é possível verificar a existência de compatibilidade de horários entre as jornadas dos dois cargos públicos ocupados pela interessada para esse caso
PAULO ROBERTO BEZERRA DE SOUSA
17.	O servidor, lotado na Agência da Previdência Social Limoeiro, exerce o cargo de Perito Médico Previdenciário, com jornada de horários flexíveis. Buscou-se utilizar, nesta análise, a planilha de registro de comparecimento referente a abril de 2016 (peça 20, p. 9) .
18.	De acordo com o disposto na Declaração de Acumulação de Cargos, assinada pelo interessado, o seu expediente como Médico no Governo do Estado de Pernambuco, é das 19h de terça às 7h de quarta e das 7 às 19h de sábado, totalizando 24 horas semanais (peça 20, p. 2) . Declaração firmada pelo Hospital Getúlio Vargas corrobora essa informação (peça 20, p. 4) .
19.	Assim, é possível concluir pela compatibilidade de horários entre as jornadas dos dois cargos públicos ocupados pelo interessado.
20. 	Nada obstante, cabe aproveitar o ensejo para informar que existem indícios de irregularidades nos abonos de horários, registrados pela chefia, conforme registros de comparecimentos acostados aos presentes autos. 
21.	No caso em comento, observou-se na coluna ‘registrado’ que o horário da jornada diária do interessado tem sido abonado diversas vezes pela respectiva chefia, em especial nas segundas e nas quintas (peça 20, p. 6-17) .
22.	Entende-se que tal situação merece uma apuração mais detalhada efetuada pela Unidade Jurisdicionada, tendo em vista a potencial existência de irregularidade no cumprimento da jornada de trabalho pelo servidor.
CONSIDERAÇÕES FINAIS 
23.	Desse modo, com base nos Acórdão 1338/2011-TCU-Plenário, de relatoria do Ministro Augusto Nardes, e 1.168/2012-TCU-Plenário, de relatoria do Ministro José Jorge, nos quais se firmou o entendimento de que a questão da incompatibilidade de horários entre os cargos acumuláveis deve ser estudada caso a caso, sem a limitação objetiva de 60 horas semanais, conclui-se que inexiste irregularidade nas admissões das interessadas.
24.	Nota-se que a jurisprudência do Supremo Tribunal Federal, a exemplo dos julgamentos do MS 24.540/DF e do MS 26.085/DF, está alinhada às referidas decisões deste Tribunal, ou seja, a acumulação de cargos, para as situações permitidas constitucionalmente, está condicionada à compatibilidade de horários. 
25.	Portanto, com base no conjunto de verificações a que os atos foram submetidos não foi possível constatar qualquer óbice a apreciação pela legalidade, cabendo proposta para que sejam considerados legais. 
CONCLUSÃO 
26.	A abrangência e a profundidade das verificações levadas a efeito fundamentam convicção de legalidade dos atos. Assim, cabe proposta no sentido de que sejam considerados legais, promovendo-se os seus registros. 
27.	Também cumpre determinar à Unidade Jurisdicionada que promova apuração nos registros de horários consignados para o servidor Paulo Roberto Bezerra de Sousa.
PROPOSTA DE ENCAMINHAMENTO
28.	Ante o exposto, propõe-se com fundamento nos arts. 71, inciso III, da Constituição Federal, 1o, inciso V, e 39, inciso II, da Lei 8.443/1992 e 260, § 1o, do Regimento Interno do Tribunal de Contas da União:
28.1. 	considerar legais e determinar os registros do atos de admissão constantes neste processo; e
28.2.	determinar ao Instituto Nacional do Seguro Social que, em relação ao servidor  Paulo Roberto Bezerra de Sousa, apure a regularidade no cumprimento dos horários pelo interessado, tendo em vista a quantidade considerável de abonos registrados pela chefia nas escalas de horários de diversos meses.”
Enfim, por intermédio do Exmo. Sr. Procurador Júlio Marcelo de Oliveira, o MPTCU anuiu, em cota singela (Peça 28) , à referida proposta da unidade técnica. 
	É o Relatório.

não há.

Procurador Júlio Marcelo de Oliveira.

PESSOAL. ATOS DE ADMISSÃO. ACUMULAÇÃO DE CARGOS PÚBLICOS PRIVATIVOS DE SAÚDE COM PROFISSÃO REGULAMENTADA. CARGA HORÁRIA SEMANAL SUPERIOR A 60 HORAS. DILIGÊNCIAS. COMPATIBILIDADE DOS HORÁRIOS. POSSÍVEL FALHA EM DISPENSAS DE EXPEDIENTE. LEGALIDADE DOS ATOS. REGISTRO. DETERMINAÇÃO PARA A APURAÇÃO DESSA FALHA. ARQUIVAMENTO. MONITORAMENTO.

ATOS DE ADMISSÃO (ADS)

Secretaria de Fiscalização de Pessoal (Sefip).

Trata-se de atos de admissão expedidos pelo Instituto Nacional de Seguridade Social – INSS em favor de Martinha Silva Carneiro de Albuquerque, Paulínea Alexandre Tenório de Vasconcelos e Paulo Roberto Bezerra de Sousa sob as seguintes condições:
	Peça
	Servidor
	Tipo de ato
	Vigência
	Enviado ao TCU

	22
	Martinha Silva Carneiro de Albuquerque
	Portaria
	21/7/2006
	13/6/2017

	23
	Paulínea Alexandre Tenório de Vasconcelos
	Portaria
	12/5/2014
	4/3/2016

	24
	Paulo Roberto Bezerra de Sousa
	Portaria
	29/10/2012
	27/7/2016

Como visto, no âmbito do TC Processo 024.605/2017-4, o TCU identificou a acumulação de cargos públicos pelos referidos interessados sob jornada de trabalho com a carga horária superior a 60 horas semanais.
Diante da então inexistência de elementos de convicção no sentido de que as aludidas acumulações observariam a compatibilidade de horários exigida pelo art. 37, XVI, da Constituição de 1988, a 2ª Câmara do TCU prolatou o Acórdão 9.537/2017 nos seguintes termos:
“ (...) 9.2. determinar o destaque dos atos de admissão em favor de Martinha Silva Carneiro de Albuquerque (à Peça nº 5 sob o nº de controle 10607200-01-2013-013154-6) , Paulínea Alexandre Tenório de Vasconcelos (à Peça nº 8 sob o nº de controle 10607200-01-2014-004111-6) e Paulo Roberto Bezerra de Sousa (à Peça nº 9 sob o nº de controle 10607200-01-2013-006225-0) para a promoção de diligência junto ao Instituto Nacional do Seguro Social – INSS, com o intuito de, no respectivo processo apartado, obter a correspondente comprovação sobre a compatibilidade, ou não, de horários nas suscitadas acumulações de cargo, nos termos do art. 37, XVI, ‘c’, e XVII, da Constituição de 1988 e do art. 118, § 2º, da Lei nº 8.112, de 1990, devendo o INSS enviar, ao TCU, as cópias das escalas de horário cumpridas em cada um dos cargos ocupados pelos aludidos servidores públicos, além da eventual declaração de acumulação, entre outros documentos comprobatórios;”
Após a adoção das medidas cabíveis, com a análise final do feito, a Sefip propôs a legalidade dos aludidos atos, com os subsequentes registros, além de propor o envio de determinação para o INSS apurar a regularidade no cumprimento dos horários por Paulo Roberto Bezerra de Sousa, em face da considerável quantidade de abonos registrados pela respectiva chefia nas escalas de horários desse servidor em diversos meses, tendo o MPTCU anuído à aludida proposta.
Incorporo os pareceres da unidade técnica e do MPTCU a estas razões de decidir.
Os novos elementos trazidos aos autos evidenciariam a compatibilidade de horários entre os diferentes cargos ocupados pelos interessados, de sorte que o Tribunal pode considerar legais os aludidos atos e determinar os respectivos registros.
Na mesma esteira, a proposta para o INSS apurar a regularidade dos diversos abonos em favor de Paulo Roberto Bezerra de Sousa se mostra em sintonia com a jurisprudência do TCU, devendo, portanto, ser acolhida. 
Eis que, em relação à acumulação de cargos públicos, a jurisprudência do TCU é firme no sentido de ser necessária a comprovação não só da regular compatibilidade de horários, mas também da efetiva prestação de serviços pelo interessado, devendo a acumulação ocorrer sem o inaceitável prejuízo às atividades exercidas em cada cargo (v. g.: Acórdãos 1.412/2016, 2.880/2013, 2.375/2013, 1.457/2013, 1.008/2013, 37/2013, 2.402/2012, 2.315/2012, 1.927/2012, 1.696/2012, 1.397/2012, 1.336/2012 e 1.168/2012, do Plenário) .
Bem se vê, aliás, que a competência do TCU para apreciar individualmente a legalidade dos atos de admissão, para fins de registro, com a necessária avaliação aí sobre a regularidade da acumulação de cargos públicos, tem, por um lado, o objetivo de garantir o pleno exercício dessa acumulação, nos termos da CF88 e das leis, e, por outro lado, o de coibir a nefasta burla ao efetivo cumprimento das subjacentes obrigações laborais.
Por essa linha, o TCU deve promover o envio da suscitada determinação ao INSS, sem prejuízo de salientar que a apresentação de informações inverídicas pode resultar na aplicação das sanções legais cabíveis, destacando, enfim, que, diante do inadequado cumprimento da respectiva jornada de trabalho, o Tribunal pode determinar a revisão do correspondente ato de admissão ora registrado.
Entendo, portanto, que o TCU deve considerar legais os aludidos atos de admissão em favor de Martinha Silva Carneiro de Albuquerque, Paulínea Alexandre Tenório de Vasconcelos e Paulo Roberto Bezerra de Sousa, determinando os respectivos registros, sem prejuízo de promover o envio da aludida determinação ao INSS.
	Ante o exposto, pugno pela prolação do Acórdão ora submetido a este Colegiado.
TCU, Sala das Sessões, em 26 de fevereiro de 2019.
Ministro-Substituto ANDRÉ LUÍS DE CARVALHO 
Relator